臺灣高等法院民事裁定　　　　　　　　　96年度抗字第1273號
抗　告　人　甲○○
上列抗告人與相對人東方日星國際興業股份有限公司間假處分事
件，對於中華民國96年 6月29日臺灣臺北地方法院96年度裁全字
第1號裁定，提起抗告，本院裁定如下：
    主  文
抗告駁回。
抗告訴訟費用由抗告人負擔。
    理  由
一、按於爭執之法律關係，為防止發生重大之損害或避免急迫之
    危險或有其他相類之情形而有必要時，得聲請為定暫時狀態
    之假處分。除別有規定外，關於假處分之規定，於定暫時狀
    態之處分準用之，民事訴訟法第538條第1項、538條之4分別
    定有明文。又此項定暫時狀態假處分，係為避免當事人重大
    損害或防急迫危險，就爭執之法律關係，於當事人權利之範
    圍內形成暫時之法律狀態，予當事人暫時之保護，以排除其
    危險與不安。因此，聲請定暫時狀態假處分之要件，必以(1)
    對債務人有請求權之人(2)須為存在於債權人、債務人間之繼
    續性法律關係(3)須為避免重大之損害及防急迫之強暴。又定
    暫時狀態之假處分，其爭執之法律關係是否存在，固應由本
    案判決認定之，惟權利存在本身與權利存在之釋明既有不同
    ，故債權人為定暫時狀態假處分之聲請時，仍應就當事人適
    格之基本要件、爭執之法律關係是否存在、是否為避免重大
    損害或防止急迫之強暴而須就該爭執之法律關係定暫時狀態
    之必要等情事，提出可供法院即時調查之證據而為高度之釋
    明。茍不能釋明此種情事之存在，即無就爭執之法律關係定
    暫時狀態之必要（最高法院22年抗字第1099號判例參照）。
    再者，新修正民事訴訟法第526條第2項，已將「債權人雖未
    為前項釋明，如就債務人所應受之損害已供法院所定之擔保
    者，得命為假扣押」之規定，修正為「前項釋明如有不足，
    而債權人陳明願供擔保或法院認為適當者，法院得定相當之
    擔保，命供擔保後為假扣押」，以與同條第1項規定「請求
    及假扣押之原因，應釋明之」相呼應。是請求及假扣押之原
    因，債權人如未先為釋明，縱就債務人所應受之損害供法院
    所定之擔保者，亦不得命為假扣押，必因釋明而有不足，並
    經債權人陳明願供擔保或法院認為適當者，始得命供擔保後
    為假扣押。此於假處分，依同法第532條規定，自亦準用之
    。又同法第538條第1項、第2項規定，於爭執之法律關係，
    為防止發生重大之損害或避免急迫之危險或有其他相類之情
    形而有必要時，得聲請為定暫時狀態之處分。前項裁定，以
    其本案訴訟能確定該爭執之法律關係者為限。故適用上開條
    項准為定暫時狀態之處分，除審究是否為「於爭執之法律關
    係」外，並須兼顧聲請人有無釋明「為防止發生重大之損害
    或避免急迫之危險或有其他相類之情形而有必要」之假處分
    原因存在而予適用，倘不能提出該能即時調查之證據以釋明
    者，即無就爭執之法律關係定暫時狀態之必要，於此情形，
    如非因釋明而有不足時，縱陳明願供擔保以代釋明，亦無足
    以補之，法院自應駁回其聲請。（最高法院94年度台抗字第
    156號裁判參照）
二、抗告意旨略以：抗告人為啟寶開發企業股份有限公司（下稱
    啟寶公司）之董事，啟寶高爾夫球場原由啟寶公司經營，92
    年度球場營業額高達新臺幣（下同）81,513,240元，94年度
    營業額為58,195,391元，足見啟寶高爾夫球場經營所得係啟
    寶公司主要收入來源，對啟寶公司存亡有舉足輕重之影響。
    但啟寶公司之代表人傅浩然與相對人之實際負責人林德仁（
    亦為啟寶公司董事）為圖取得啟寶高爾夫球場經營權，在未
    召開董事會及股東會情形下，即於91年3月1日簽訂土地買賣
    契約書及委任經營契約書，惟前開契約係基於通謀虛偽意思
    表示而簽訂，依法本屬無效。抗告人得以啟寶公司及相對人
    為共同被告，提起本案訴訟確認前揭契約無效或不存在；又
    啟寶公司董事及監察人任期於96年10月13日屆滿，一旦進行
    改選，林德仁將因此可掌控兩席董事，更可肆無忌憚進行掏
    空啟寶公司資產，本件自有定暫時狀態處分之必要，求為廢
    棄原裁定，發回原法院等語。
三、按保全程序係當事人間惟恐本案訴訟曠日費時，無法即時得
    到保障，而設立之特別程序，依保全程序之地位可知，若債
    權人無法提起本案訴訟時，自無從為保全程序之聲請，即本
    案訴訟是否存在為保全程序得否聲請之前提要件，合先敘明
    。抗告人聲請定暫時狀態假處分主張所爭執之法律關係為訴
    外人啟寶公司與相對人簽訂之土地買賣契約書、委任經營協
    議書等為通謀虛偽意思表示而無效，而本案訴訟係確認買賣
    關係及委任關係不存在或無效，藉以排除相對人對啟寶高爾
    夫球場經營權及其他一切管理行為，買賣關係及委任關係均
    存在於訴外人啟寶公司與相對人間。依民事訴訟法第247 條
    規定，確認法律關係之訴，非原告有即受確認判決之法律上
    利益者，不得提起之；確認證書真偽或為法律關係基礎事實
    存否之訴，亦同。抗告人雖主張其為啟寶公司之董事，然抗
    告人尚未釋明其對相對人提起確認買賣關係及委任關係不存
    在或無效訴訟，有即受確認判決之法律上利益，其是否得提
    起該訴訟，已非無疑。況抗告人主張啟寶公司與相對人所簽
    訂之土地買賣契約書、委任經營協議書等係通謀虛偽意思表
    示之事實，所提出釋明之證據主要為訴外人傅浩然對林德仁
    之刑事自首暨告發狀及刑事追加自首暨追加告發狀影本，然
    依上開刑事自首暨告發狀第 2頁第「二」項記載抗告人係傅
    浩然之人頭，則抗告人與傅浩然利害一致，上開證據之證據
    力自屬薄弱，無法使本院相信抗告人主張之事實大致可信為
    真實。再者，啟寶公司委任經營之期間自91年3月1日起即委
    由相對人經營至 101年3月1日，而抗告人竟遲至95年12月29
    日方始對該委託經營之事實為爭執提出本件假處分之聲請，
    與常情有違。抗告人雖主張其為董事，並不只單純為傅浩然
    之人頭，但抗告人於提起抗告後，並未針對其出資為董事之
    事實，舉證以實其說，自不足推翻傅浩然在刑事自首暨告發
    狀之記載（原審卷第39頁）。末查，抗告人主張若不對相對
    人為定暫時狀態之處分，則林德仁即可取得啟寶公司之二席
    董事云云，但本件保全程序准許與否，與啟寶公司改選董監
    事之行為無涉，抗告人之主張亦難使本院認有定暫時狀態處
    分之必要。綜上，抗告人提出之相關事證，均未足以釋明抗
    告人對相對人有權利存在及保全必要性之定暫時狀態假處分
    要件，且依抗告人所述情形及提出之資料，亦難認抗告人得
    供擔保以補釋明之欠缺。抗告人之聲請，與民事訴訟法第53
    8條規定不符，原法院駁回其定暫時狀態假處分之聲請，於
    法洵無違誤。抗告人執詞主張原裁定不當，求予廢棄，為無
    理由，應予駁回。
四、據上論結，本件抗告為無理由，爰裁定如主文。
中　　華　　民　　國　　96　　年　　10　　月　　24　　日
                    民事第二庭
                        審判長法　官  吳謙仁
                              法　官  李瓊蔭
                              法  官  蘇瑞華
正本係照原本作成。
本裁定除以適用法規顯有錯誤為理由，並經本院許可外，不得再
抗告。如提起再抗告，應於收受後10日內委任律師為訴訟代理人
向本院提出再抗告狀。並繳納再抗告費新台幣１千元。
中　　華　　民　　國　　96　　年　　10　　月　　25　　日
　　　　　　　　　　　　　　　書記官  賴以真
